【裁判字號】    98,易,1553
【裁判日期】    990211
【裁判案由】    詐欺
【裁判全文】
臺灣高雄地方法院刑事判決              98年度易字第1553號
公  訴  人  臺灣高雄地方法院檢察署檢察官
被      告  甲○○
            乙○○
上列被告因詐欺案件，經檢察官提起公訴（98年度偵字第26663
號、98年度偵字第20739號），本院判決如下：
    主  文
乙○○幫助犯詐欺取財罪，處拘役伍拾日，如易科罰金，以新臺
幣壹仟元折算壹日。
甲○○無罪。
    事  實
一、乙○○明知不法份子經常利用他人金融帳戶作為受騙者轉帳
    匯款之帳戶，藉此獲取不法所得並逃避執法人員之追查，且
    依其社會經驗、智識程度可預見其提供金融帳戶之存摺、提
    款卡等物供陌生人使用，將幫助不法份子從事詐欺取財之犯
    行，猶基於幫助詐欺取財之不確定故意，於民國98年3 月起
    至同年4 月14日止之間某日，在不詳地點，將甲○○（另為
    無罪判決，詳後述）前於97年11月20日向中國信託商業銀行
    （下稱中信銀行）申請開立000000000000號帳戶之存摺、提
    款卡及密碼，交予姓名年籍不詳之不法份子使用。該不法份
    子取得前揭帳戶之存摺、提款卡及密碼後，即意圖為自己不
    法之所有，於98年4 月14日10時30分許，假冒桃園地檢署書
    記官名義，以電話向宋佩蓉佯稱：因宋佩蓉涉嫌洗錢案，要
    求到庭說明，如不到庭，則必須淨空帳戶交由法院假扣押云
    云，致宋佩蓉信以為真而陷於錯誤，依指示於同日17時8 分
    起至14分止，在中信銀行三民分行自動櫃員機，陸續轉帳新
    臺幣（下同）2 萬9 千元、3 萬元、2 萬5 千元、5 千元、
    1 千元至甲○○上開中信銀行帳戶，總計轉帳金額共9 萬元
    ，並旋遭提領一空。嗣因宋佩蓉發覺有異，始悉受騙。
二、案經臺南市警察局第二分局報請臺灣臺南地方法院檢察署呈
    請臺灣高等法院檢察署令轉臺灣高雄地方法院檢察署檢察官
    偵查起訴。
    理  由
壹、證據能力部分：
    按被告以外之人於審判外之言詞或書面陳述，除法律有規定
    者外，不得作為證據；又被告以外之人於審判外之陳述，雖
    不符刑事訴訟法第159 條之1 至第159 條之4 之規定，而經
    當事人於審判程序同意作為證據，法院審酌該言詞陳述或書
    面陳述作成時之情況，認為適當者，亦得為證據；當事人、
    代理人或辯護人於法院調查證據時，知有第159 條第1 項不
    得為證據之情形，而未於言詞辯論終結前聲明異議者，視為
    有前項之同意。刑事訴訟法第159 條第1 項、第159 條之5
    定有明文。經查，本判決所引用之各項證據資料，其屬於被
    告以外之人於審判外之陳述者，均據本院於調查證據程序逐
    一提示並告以要旨，檢察官、被告均知該等證據為被告以外
    之人之審判外陳述，已表示同意作為證據（見院一卷第17頁
    ）及未於言詞辯論終結前聲明異議，本院審酌上開證據作成
    時之情況，亦無不當取供等情形，認為以之作為本案之證據
    亦屬適當，依刑事訴訟法第159 條之5 規定，應有證據能力
    。
貳、有罪部分：
一、訊據被告乙○○矢口否認有何幫助詐欺之犯行，並辯稱：伊
    因為重度憂鬱症，記憶力很差，公司倒閉後，伊匆忙回到高
    雄，將存摺、提款卡、密碼函放在台北公司宿舍抽屜忘記帶
    回，後來去找就找不到云云。經查：
  (一)甲○○於97年11月20日向中信銀行申請開立000000000000號
    帳戶，且開戶之後將該帳戶之存摺、提款卡及密碼交給被告
    乙○○使用之事實，業經被告乙○○於偵、審中坦承在卷（
    見偵一卷第6 、7 頁、院一卷第16、17頁），並經共同被告
    甲○○於警詢中供述明確（見警卷第4 、5 頁），復有中國
    信託商業銀行股份有限公司98年4 月28日函及隨函檢附之甲
    ○○000000000000號帳戶開戶申請書、帳戶歷史交易查詢等
    相關資料1 份在卷可稽（見警卷第13至20頁）。又不法份子
    取得甲○○前揭中信銀行帳戶之存摺、提款卡及密碼後，即
    意圖為自己不法之所有，於98年4 月14日10時30分許，假冒
    桃園地檢署書記官名義，以電話向被害人宋佩蓉佯稱：因宋
    佩蓉涉嫌洗錢案，要求到庭說明，如不到庭，則必須淨空帳
    戶交由法院假扣押云云，致被害人宋佩蓉信以為真而陷於錯
    誤，依指示於同日17時8 分起至14分止，在中信銀行三民分
    行自動櫃員機，陸續轉帳2 萬9 千元、3 萬元、2 萬5 千元
    、5 千元、1 千元至甲○○上開中信銀行帳戶，總計轉帳金
    額共9 萬元之情節，亦據被害人宋佩蓉於警詢中指訴綦詳（
    見警卷第8 至10頁），復有中信銀行自動櫃員機客戶交易明
    細表5 紙（見警卷第11、12頁所載第二筆至第五筆）、帳戶
    歷史交易查詢資料1 份（見警卷第19、20頁）、內政部警政
    署反詐騙諮詢專線紀錄表、高雄縣政府警察局仁武分局澄觀
    派出所受理詐騙帳戶通報警示簡便格式表各1 份附卷可佐（
    見警卷第27、28頁），堪認甲○○所有之上揭中信銀行帳戶
    確已遭不法份子所使用，而向被害人宋佩蓉詐取財物之事實
    甚明。
  (二)被告乙○○雖否認有幫助詐欺取財犯行，並以前開情詞置辯
    。惟查：
  １、甲○○之帳戶存摺、提款卡等物均為被告乙○○所持用，
      且該帳戶提款卡之密碼為796799，並係被告乙○○親自所
      設定（見院二卷第22頁），而與金融機構於開戶時所通常
      預設之簡易密碼或被告乙○○生日相關之密碼排序迥異，
      已非第三人可得知悉或易於猜測。是若非經被告乙○○告
      知提款卡密碼，則他人當無從得知密碼為何，更遑論以之
      作為詐欺手法之匯款帳戶，復可將詐得款項順利提領。
  ２、又被告乙○○就其所辯中信銀行帳戶存摺、提款卡等物遺
      失乙節，並未能提出任何證據以資證明，且甲○○之中信
      銀行帳戶存摺等物若果係遺失，則衡諸常情，被告乙○○
      理應在發現上開存摺等物遺失後，立即向銀行掛失停用及
      報警處理，以防帳戶遭不法份子或詐騙集團違法使用。然
      於甲○○經銀行通知其帳戶成為警示帳戶（即98年4 月中
      旬）前1、2週，甲○○已向被告乙○○請求返還帳戶存摺
      等物，被告乙○○並回答甲○○說已丟了（見共同被告甲
      ○○於本院審理時之供述，院二卷第26頁），顯見被告乙
      ○○於98年4 月14日前即已知悉其持用的甲○○之中信銀
      行帳戶存摺等物遺失。然被告乙○○於發現存摺等物遺失
      後，竟未積極為掛失停用及報警行為，反而直至經甲○○
      通知帳戶已成為警示帳戶後，被告乙○○始欲前往銀行掛
      失，更稱不知發現遺失後要馬上掛失（見院二卷第26頁反
      面、第27頁），顯均與常情相悖。
  ３、再者，從事不法詐騙犯罪之人，既知利用他人之帳戶遂行
      犯罪計畫並逃避追查，當知社會上一般正常之人如帳戶存
      摺、提款卡遭竊或遺失，為防止不法之徒做為不法使用而
      徒增訟累，必於發現後立即報警或向金融機構辦理掛失止
      付，而於原帳戶所有人掛失止付後，不法份子即無法以拾
      得或竊得之存摺、提款卡提領該帳戶內之存款，在此情形
      下，如仍以此帳戶作為犯罪工具，則在向被害人詐騙，並
      誘使被害人將款項轉入或匯入該帳戶後，卻又極有可能因
      帳戶所有人掛失止付而無法提領，則該不法份子大費周章
      從事於犯罪之行為，甘冒犯罪後遭追訴、處罰之風險，卻
      只能平白無故替原帳戶所有人匯入金錢，而無法得償其犯
      罪之目的，又豈是狡詐之犯罪者所為，是從事詐欺取財此
      等財產犯罪之行為人，若非確定該帳戶所有人不會去報警
      或申報掛失，以確定能自由使用該帳戶轉帳、提款，當不
      致於以該帳戶從事財產犯罪，而其此等確信，在該帳戶係
      拾得或竊得之情形，實無發生之可能。
  ４、至被告乙○○雖辯稱：伊有重度憂鬱症，且記憶力很差，
      致將存摺、提款卡、密碼函放在台北公司宿舍抽屜忘記帶
      回，後來去找就找不到云云，並經本院函查結果被告亦確
      有於樂群診所就診之紀錄（見院一卷第20至22頁）。然查
      ，被告乙○○於本院審理時已自承案發期間均有固定吃藥
      （見院一卷第18頁），且被告乙○○於數月內頻繁使用甲
      ○○之中信銀行帳戶，對甲○○帳戶存摺、提款卡此等重
      要物品自無忘記一併帶走之可能。況被告乙○○返回高雄
      後並經甲○○請求返還中信銀行帳戶存摺等物，已如前述
      ，則被告乙○○既經甲○○請求返還，若果真係遺失，其
      於未能尋獲發現後，亦理當積極為掛失停用及報警行為，
      然其並未為之，顯有悖於常情，均已詳如上述，是被告乙
      ○○雖有因病就診之情，然其上開所辯：伊將存摺、提款
      卡、密碼函放在台北公司宿舍抽屜忘記帶回，後來去找就
      找不到乙節，尚非可信。另被告乙○○於本院審理時雖供
      稱：密碼寫在小卡片上，跟提款卡放在一起云云。惟衡諸
      一般人使用金融帳戶提款之習慣，為避免遺失存摺或金融
      （提款）卡時，帳戶內之存款遭人盜領，通常均將金融卡
      、存摺與密碼分別存放，而不至於將密碼記載於金融卡上
      或與金融卡同處存放，否則密碼之設定即失其意義，此乃
      眾所週知之事。又設定金融卡密碼，衡諸常情，通常亦多
      以自己熟記之號碼為之以避免遺忘，且縱使被告乙○○仍
      有遺忘密碼之虞，亦當係在其他物體上註記備忘及與金融
      卡不同處置放，當無將密碼寫在小卡片上且與提款卡同處
      置放任他人知悉之理。況被告乙○○於本院審理時並供稱
      ：我後來有重設密碼，密碼為796799等語（見院二卷第22
      頁），則被告乙○○既已重設自己易於記憶之密碼，並防
      他人知悉，又豈有將密碼寫在小卡片上而與提款卡放在一
      起之可能？另觀卷附帳戶歷史交易查詢資料，被告乙○○
      使用甲○○之中信銀行帳戶頻繁，並用金融卡提款多次，
      更無因恐忘記密碼，而將密碼寫在小卡片上而與提款卡放
      在一起之可能，是被告乙○○於本院審理時供稱：密碼寫
      在小卡片上，跟提款卡放在一起云云，實與常情大相悖離
      ，難以採信。
  ５、綜上，被告乙○○空言辯稱：伊將存摺、提款卡、密碼函
      放在台北公司宿舍抽屜忘記帶回，後來去找就找不到云云
      ，卻始終未能提出任何證據以供偵查機關或法院查證以資
      證明，且其關於密碼部分之辯詞及其供述發現帳戶存摺等
      物遺失後之行為，亦均與常情相悖，又被告乙○○所持用
      之中信銀行帳戶存摺、金融卡及密碼確已被不法份子取得
      及知悉，並作為詐欺取財時供被害人宋佩蓉人匯款之用，
      是由上開事證綜合加以判斷，本院認被告乙○○上開所辯
      ，要屬臨訟卸責之詞，不足採信，其確有於98年3 月起至
      同年4 月14日止之間某日，在不詳地點，將甲○○上揭中
      信銀行帳戶之存摺、金融卡及密碼提供給真實姓名年籍不
      詳之不法份子使用，應堪認定。
  ６、按金融帳戶為個人之理財工具，而政府開放金融業申請設
      立後，金融機構大量增加，一般民眾皆可以存入最低開戶
      金額之方式自由申請開設金融帳戶，並無任何特殊之限制
      ，因此一般人申請存款帳戶極為容易而便利，且得同時在
      不同金融機構申請多數存款帳戶使用，並無使用他人帳戶
      之必要，此為一般日常生活所熟知之常識，故除非充作犯
      罪使用，並藉此躲避警方追緝，一般正常使用之存款帳戶
      ，並無向他人借用、租用或購買帳戶存摺、金融卡、印章
      之必要，亦應為一般生活所應有之認知。何況，金融存款
      帳戶，攸關存戶個人財產權益，專屬性甚高，衡諸常理，
      若非與本人有密切關係，不可能提供個人帳戶供他人使用
      ，縱有交付個人帳戶予他人使用之特殊情形，亦必會瞭解
      他人使用帳戶之目的始行提供，參以坊間報章雜誌及新聞
      媒體，對於以簡訊、電話等方式通知中獎或如退稅等其他
      類似之不法詐騙方法及不法份子經常收購他人存款帳戶，
      以隱匿渠等詐欺取財犯罪之不法行徑，規避檢警等執法人
      員之查緝，類此在社會上層出不窮之案件，亦迭經報導及
      再三批露，被告乙○○為成年人，自具相當生活閱歷及社
      會經驗，其並有專科畢業之相當智識，對此社會現狀，當
      知之甚詳，且被告乙○○於本院審理時並自承知道帳戶不
      可以隨便交給他人（見院一卷第16頁），然其竟仍提供給
      陌生人使用，足認被告乙○○確有幫助不法份子實施詐欺
      取財犯罪之不確定故意甚明。
  (三)綜上所述，被告乙○○上開所辯，為犯後卸責之詞，並非可
    採。本案事證明確，被告乙○○有事實欄所載幫助詐欺取財
    之犯行，堪以認定，應依法論科。
二、按刑法上之幫助犯，係以幫助之意思，對於正犯資以助力，
    而未參與實施犯罪之行為者而言（最高法院27年台上字第13
    33號、49年台上字第77號判例意旨參照）。是以如未參與實
    施犯罪構成要件之行為，且非以合同意思而係出於幫助之意
    思提供助力者，即屬幫助犯，而非共同正犯。本案被告乙○
    ○基於幫助之故意，提供甲○○之中信銀行帳戶存摺等物給
    真實姓名年籍不詳之不法份子使用，雖然使得該不法份子得
    基於詐欺取財之犯意，向被害人宋佩蓉詐取財物，並以被告
    乙○○所提供之上開中信銀行帳戶供作指定匯款之帳戶，規
    避檢警機關之追緝，以遂行詐欺取財之犯行，然被告乙○○
    提供帳戶供人使用之行為，並不等同於向被害人宋佩蓉施以
    欺罔之詐術行為，且亦無證據證明被告乙○○有參與詐欺取
    財犯行之構成要件行為，衡諸前揭說明，自應論以幫助犯。
    是核被告乙○○所為，係犯刑法第30條第1 項、第339 條第
    1 項之幫助詐欺取財罪。又被告乙○○並未實際參與詐欺取
    財犯行，所犯情節較正犯輕微，爰依刑法第30條第2 項規定
    ，減輕其刑。又公訴人起訴之犯罪事實認被告乙○○係成立
    詐欺取財罪之共同正犯（至起訴書證據及所犯法條欄第二點
    則又記載被告乙○○係構成詐欺取財罪之幫助犯，而與起訴
    書犯罪事實之記載矛盾），衡諸上開說明，尚有未洽及違誤
    ，故未為本院所採，併予敘明。本院審酌被告乙○○隨意提
    供金融帳戶存摺、提款卡等物供不法份子使用，助長不法份
    子詐取財物之犯罪風氣，所為已紊亂社會正常交易安全，增
    加被害人宋佩蓉尋求救濟之困難，並使犯罪之追查趨於複雜
    ，且被告乙○○犯後亦未能誠實以對，尚乏知錯悔改之意，
    另衡以被告乙○○前無經法院判刑之犯罪前科紀錄，有卷附
    臺灣高等法院被告前案紀錄表1 份足按，被害人宋佩蓉所受
    損害之金額及被告乙○○犯罪之手段、智識程度（五專畢業
    ）、生活狀況、患有憂鬱症等一切情狀，爰酌情量處如主文
    所示之刑，並諭知如主文所示之易科罰金折算標準，以資懲
    儆。
、無罪部分：
一、公訴意旨略以：被告甲○○明知如將個人之金融機構帳戶之
    存摺、提款卡交付予不詳姓名年籍之人使用，能預見該他人
    有可能以所取得金融機關帳戶之存摺、提款卡（含密碼）遂
    行財產上犯罪之目的，詎被告甲○○基於縱有人持其存款帳
    戶作為詐騙之犯罪工具，亦不違其本意之幫助犯意，由被告
    甲○○於97年11月20日向中國信託商業銀行申請開立帳號00
    0000000000號帳戶後，旋在高雄市○○區○○街12號，將該
    帳戶之存摺、提款卡及密碼，交予乙○○。乙○○之後於98
    年3 月起至同年4 月14日止之間某日，在不詳地點，將被告
    甲○○上開中信銀行帳戶交給不法份子使用，不法份子並以
    被告甲○○上開銀行帳戶作為匯款帳戶，向被害人宋佩蓉詐
    欺取財，因認被告甲○○涉有刑法第30條第1 項、第339 條
    第1 項之幫助詐欺取財罪（起訴書證據及所犯法條欄之記載
    與上開公訴意旨矛盾，而誤載被告甲○○係犯刑法第339 條
    第1 項之詐欺取財罪）等語。
二、按犯罪事實應依證據認定之，無證據不得認定犯罪事實。不
    能證明被告犯罪者，應諭知無罪之判決，刑事訴訟法第154
    條第2 項、第301 條第1 項分別定有明文。次按事實之認定
    ，應憑證據，如未能發現相當證據，或證據不足以證明，自
    不能以推測或擬制之方法，以為裁判基礎。又認定犯罪事實
    所憑之證據，雖不以直接證據為限，間接證據亦包括在內；
    然而無論直接或間接證據，其為訴訟上之證明，須於通常一
    般之人不致有所懷疑，而得確信其為真實之程度者，始得據
    為有罪之認定，倘其證明尚未達到此一程度，而有合理之懷
    疑存在時，即無從為有罪之認定（最高法院40年台上字第86
    號、76年台上字第4986號判例意旨參照）。
三、訊據被告甲○○堅詞否認有何幫助詐欺取財犯行，並辯稱：
    當初是因為乙○○去找工作，乙○○帳戶有問題會被扣款，
    所以請我借帳戶給他使用，乙○○是我父親的乾兒子等語。
    經查：
  １、被告甲○○上開所辯：當初是因為乙○○去找工作，乙○
      ○帳戶有問題會被扣款，所以請我借帳戶給他使用，乙○
      ○是我父親的乾兒子等語，核與證人即共同被告乙○○於
      本院審理時證述之情相符（見院二卷第21至23頁）。又被
      告甲○○之上開中信銀行000000000000號帳戶，自97年11
      月20日被告甲○○開戶，並於97年11月底交證人乙○○使
      用後，被告乙○○確有作為供工作上獎金等匯入之用途，
      並使用提領頻繁，此觀證人即共同被告乙○○於本院審理
      時之證述（見院二卷第21、22頁）及有帳戶歷史交易查詢
      資料1 份在卷可佐（見警卷第19、20頁），則被告甲○○
      上開所辯之情，自非不足採信。
  ２、至乙○○雖於98年3 月起至98年4 月14日止之間某日，將
      被告甲○○上開中信銀行帳戶交給不法份子，而遭不法份
      子使用作為詐欺被害人宋佩蓉之匯款帳戶。然乙○○上開
      將帳戶存摺等物交給他人之日期，距被告甲○○交給乙○
      ○帳戶存摺等物之日期已有3 、4 月之久，且被告甲○○
      係基於特定密切關係（即乙○○係被告甲○○父親之乾兒
      子），並已瞭解乙○○使用帳戶之原因及目的始行提供，
      而乙○○於取得帳戶後亦確有供作工作上獎金等匯入之使
      用，並使用相當期間及使用頻繁（詳見上述）。是被告甲
      ○○交付存摺等物給乙○○使用，其目的雖非正當可取，
      然係基於特定情誼關係及所述原因尚合乎情理，而遍閱全
      卷資料，公訴人亦未能提出任何證據證明乙○○將被告甲
      ○○上開帳戶交給不法份子使用，被告甲○○已事先知悉
      及同意其將帳戶另行交付他人，此從乙○○失業自台北返
      回高雄，被告甲○○即向乙○○催討帳戶存摺等情，可資
      證明，是自不得僅因乙○○於數月之後逕將被告甲○○上
      開帳戶存摺等物交給不法份子，而遭不法份子作為詐欺取
      財匯款帳戶之用，即認被告甲○○有幫助詐欺取財之犯意
      及行為。
  ３、綜上所述，公訴人認被告甲○○涉有公訴意旨所指幫助詐
      欺取財犯嫌，固非無據。然公訴人所舉之證據，其為訴訟
      上之證明，既尚有上揭所述之合理可疑，而無從使通常一
      般之人不致有所懷疑，而得確信上揭公訴意旨為真實之程
      度，此外，復查無其他積極證據足資證明被告甲○○確有
      公訴意旨所指幫助詐欺取財犯行，揆諸上開說明及判例意
      旨，被告甲○○犯罪尚屬不能證明，自應為被告甲○○無
      罪之諭知。
據上論斷，應依刑事訴訟法299 條第1 項前段、第301 條第1 項
，刑法第30條第1 項前段、第2 項、第339 條第1 項、第41條第
1 項前段，刑法施行法第1 條之1 ，判決如主文。
本案經檢察官丙○○到庭執行職務
中    華    民    國    99    年    2     月    11    日
                  刑事第五庭審判長法  官  廖建瑜
                                  法  官  陳盈吉
                                  法  官  林永村
以上正本係照原本作成。
如不服本判決應於收受本判決後10日內向本院提出上訴書狀，並
應敘述具體理由，如未敘述上訴理由者，應於上訴期間屆滿後20
日內補提理由書狀於本院（均須按他造當事人之人數附繕本）「
切勿逕送上級法院」。
中    華    民    國    99    年    2     月    11    日
                                  書記官  王珮樺
附錄本判決論罪
科刑所依據之法條：
刑法第30條
幫助他人實行犯罪行為者，為幫助犯。雖他人不知幫助之情者，
亦同。
幫助犯之處罰，得按正犯之刑減輕之。
刑法第339條
意圖為自己或第三人不法之所有，以詐術使人將本人或第三人之
物交付者，處5 年以下有期徒刑、拘役或科或併科1 千元以下罰
金。
以前項方法得財產上不法之利益或使第三人得之者，亦同。
前二項之未遂犯罰之。

司法院資訊處製作；財團法人民間司法改革基金會備份。
